【裁判字號】    98,上易,423
【裁判日期】    980325
【裁判案由】    妨害名譽
【裁判全文】
臺灣高等法院刑事判決                 98年度上易字第423號
上  訴  人
即  被  告  甲○○
選任辯護人  侯傑中律師
            林宇文律師
            張漢榮律師
上列上訴人因妨害名譽等案件，不服臺灣基隆地方法院97年度易
字第669號，中華民國97年12月25日第一審判決（起訴案號：臺
灣基隆地方法院檢察署97年度撤緩偵字第18號），提起上訴，本
院判決如下：
    主  文
原判決關於96年7月6日、7月7日誹謗罪部分暨執行刑部分均撤銷
。
96年7月6日、7月7日誹謗罪部分，公訴不受理。
其餘上訴駁回。
上訴駁回部分（其餘如附表誹謗罪與公然侮辱罪），應執行拘役
伍拾伍日，如易科罰金，以新臺幣壹仟元折算壹日。
    事  實
一、甲○○與乙○○（A-47攤位）均係於基隆市○○區○○路仁
    愛市場內販售豬肉之攤販，二人因生意上互有競爭，甲○○
    竟意圖散佈於眾，基於誹謗之犯意，分別於民國96年6月28
    日、6月30日、9月20日、9月21日、9月22日、9月29日、10
    月2日、10月13日等日，在乙○○攤位前或其攤位附近，向
    前來購買豬肉之不特定人指摘、傳述「乙○○所賣之豬肉是
    吃藥、吃飼料長大的，不是真的黑豬肉，所以瘦肉才會那麼
    多」等足以毀損乙○○名譽之事。另又基於公然侮辱犯意，
    於96年9月12日在同一地點之不特定人得以共見共聞場合，
    以「垃圾人」、「幹你老母雞八」等不堪入耳話語，公然侮
    辱乙○○。嗣經乙○○提出告訴，始查悉上情。
二、案經乙○○訴由臺灣基隆地方法院檢察署檢察官偵查起訴。
    理  由
壹、證據能力：
    按傳聞法則之重要理論依據，在於傳聞證據未經當事人之反
    對詰問予以核實，乃予排斥，惟若當事人已放棄對原供述人
    之反對詰問權，於法院審判時表明同意該等傳聞證據可作為
    證據，基於證據資料愈豐富，愈有助於真實發現之理念，並
    貫徹刑事訴訟法修法加重當事人進行主義之精神，確認當事
    人對於證據能力有處分權之制度，傳聞證據經當事人同意作
    為證據，法院認為適當者，亦得為證據。另當事人於調查證
    據時，對於傳聞證據表示「沒有意見」、「對於證據調查無
    意見」，而未於言詞辯論終結前聲明異議，應視為已有將該
    等傳聞證據採為證據之同意，此刑事訴訟法第159條之5定有
    明文。是以下所引證據，經本院當庭提示，檢察官、上訴人
    即被告與其辯護人均無意見，且未於言詞辯論終結前聲明異
    議，本院審酌該等證據作成之情況，認為適於為本件認定事
    實之依據，依刑事訴訟法第159條之5第2項規定，應具有證
    據能力，該得採為證據，合先說明。
貳、有罪部分：
一、訊之被告固坦承於上開時、地向客人說現在的豬有的是吃藥
    ，吃了對豬很不好，並罵對方「垃圾人」、「幹你老母雞八
    」等話語，然矢口否認犯行，辯稱：我不會說誰的豬肉不好
    ，我只是解釋豬為何有的會很肥，或有的會很瘦的原因，而
    罵對方三字經，是他先罵我，我才罵他云云。惟查：
  (一)證人張玉鳳於檢察官偵查時證稱：「我從96年7月搬到告訴
    人旁邊後，他（即被告）常常來亂，詳細日期我不記得，他
    到告訴人攤位或附近說，他自己的黑豬肉是吃餿水比較肥，
    告訴人的豬肉是吃飼料或打藥的，否則怎麼可能這麼瘦，我
    有聽到他罵「垃圾人」、「幹你老母雞八」（台語發音），
    他罵過很多次，地點都是在告訴人攤位前」等語（見96年度
    偵字第2732號卷第59頁、第60頁）。核與告訴人乙○○於檢
    察官偵查時所指述情節大致相符，足見告訴人之指述，並非
    無據。至於證人趙國樑雖於原審審理時證稱：「我去被告那
    邊幫忙，有些客人會問豬是否有打針，被告有回答客人說，
    一般都有吃藥，不然怎會拿出來賣，被告並沒有針對某個人
    ，而是說一般豬肉都有吃藥，我有兩、三次在場，詳細時間
    無法確定」等語（見原審卷第30頁、第31頁），是以依證人
    趙國樑所述，無法確定如告訴人所指時間在場，則無法遽以
    論斷被告所指述上開話語，並非針對告訴人所販售之豬肉。
    至於被告辯稱係告訴人罵他，他才回罵等語，縱然屬實，其
    以穢語攻訐告訴人之犯行，仍堪認定，自無解免其公然侮辱
    罪責可言，併此說明。
  (二)又經原審法院勘驗告訴人所提供A、B、C、D四片光碟片，除
    了C、D兩片光碟片與A、B光碟片重覆不予記載外，就A、B
    光碟片部分勘驗結果，雖A、B光碟片並未記載錄影時間，然
    就檔案名稱5至7，均穿白衣服黑色短褲及紅色圍裙；檔案名
    稱11、13、15均著黑色及咖啡色上衣及咖啡色短褲；檔案名
    稱29、31、33、35、37、39、41、45均著黑色夾白色條紋上
    衣、黑色短褲及黑色圍裙；檔案名稱46、49、51、52均著紅
    色上衣、黑色短褲；另光碟B部分：檔案名稱01、02均著紅
    色上衣、黑色短褲及紅色圍裙；檔案名稱05、06均著白色上
    衣、咖啡色短褲，依被告穿著衣服之樣式，應堪判斷係同一
    日行為，則與告訴人指述如附表所示時間被告之誹謗行為大
    致相符，而前開堪驗內容被告均有指述告訴人不是正港黑豬
    肉或他A那款豬不是正港吃餿水或你每隻豬都有吃藥啦等字
    句，有勘驗光碟A、B兩片之記載可稽（見原審卷第39頁至第
    41頁），核與臺灣基隆地方法院檢察署之勘驗筆錄（見96
    年偵字第2732號卷第72頁至第73頁、96年撤緩偵字第18號卷
    第42頁至第47頁）大致相符。又「陳述事實」與「發表意見
    或評論」有所不同，事實有真實與否之問題，意見或評論則
    為主觀價值之判斷，無所謂真實與否（參照司法院大法官會
    議釋字第五○九號解釋吳庚大法官協同意見書）。本件被告
    所指摘者為告訴人的豬肉是吃飼料或打藥的具體事實，該等
    事實有真偽之問題，並非屬於發表意見或評論之範疇，而告
    訴人所販售豬肉並未檢出有磺胺劑藥品殘留，此有96年11月
    29日基衛食壹字第0960014963號基隆市衛生局函附之96年11
    月19日基隆市衛生局食品檢驗成績書在卷可稽（見96年偵字
    第2732號卷第76頁、第77頁），足見被告所指述告訴人所販
    售都是吃藥或不是正港黑豬肉，並非事實。被告所述內容就
    客觀上而言，已足貶抑一般社會大眾對於告訴人品行之評價
    ，犯行應堪確認。至辯護人主張被告與告訴人已達成調解，
    並經法院核定，應認告訴人已撤回告訴等語，但查該調解書
    僅記載告訴人願向基隆地方法院檢察署撤回告訴，但查告訴
    人終究未撤回告訴，辯護人所辯容有誤解，一併說明。
  (三)綜上，被告所辯不足採信，本案事證明確，犯行洵堪認定，
    應予依法論科。
二、核被告所為，係犯刑法第310條第1項之誹謗罪及刑法第309
    條之公然侮辱罪。其如附表所示多次誹謗罪，均係為達貶損
    告訴人名譽，以滿足破壞告訴人該日之販售豬肉之生意，該
    次行為即已完成，是各次均為各自獨立之行為，各具獨立性
    ，無密切不可分之關係，均分別獨立構成一個誹謗罪責。是
    被告上開如附表之誹謗罪及公然侮辱罪，既係各自獨立之數
    罪，應予分論併罰。
三、撤銷改判部分：被告誹謗罪部分，原審對被告96年7月6日、
    7月7日為有罪科刑之判決，固非全然無見，惟查：就檢察官
    起訴被告於96年7月6日及96年7月7日二次誹謗告訴人之犯行
    ，此部分為告訴乃論之罪，並未據告訴人合法告訴，其追訴
    條件既有欠缺，自不得加以追訴、審判，原審應諭知公訴不
    受理，竟予以論罪科刑，尚有未合（詳後述）。被告上訴否
    認有誹謗之犯行，雖無理由，惟原判決既有上開可議而無可
    維持，自應由本院就此部分之犯行暨定執行刑予以撤銷改判
    。爰審酌被告素行、犯罪動機、犯罪目的、犯罪手段、對於
    告訴人所造成損害，且之前於95年間亦有誹謗告訴人之行為
    ，仍不知悔改，而犯後至今，仍未與被害人達成和解，取得
    其諒解，亦未賠償被害人之損失，衡其犯後態度等一切情狀
    ，就上訴駁回部分，如附表毀謗罪及公然侮辱罪部分，量處
    如主文第4項所示之執行刑，並諭知易科罰金之折算標準，
    以茲懲儆。
四、上訴駁回部分：原審就被告公然侮辱罪及如附表誹謗罪之事
    實，適用刑法第309條、第310條第1項，第41條第1項前段，
    第51條第6款、刑法施行法第1條之1，併審酌被告素行、犯
    罪動機、犯罪目的、犯罪手段、對於告訴人所造成損害，而
    犯後至今，仍未與被害人達成和解，取得其諒解，亦未賠償
    被害人之損失，及其犯後態度等一切情狀，公然侮辱罪量處
    拘役20日，附表誹謗罪量處如附表所示之宣告刑，並均諭知
    易科罰金之折算標準。經核其認事用法均無不合，量刑亦甚
    妥適，應予維持。被告上訴意旨仍執陳詞，否認此部分犯罪
    ，為無理由，應如主文第3項所示，予以駁回。
參、公訴不受理部分：
一、公訴意旨略以：被告甲○○竟意圖散佈於眾，基於誹謗之犯
    意，分別於96年7月6日、7月7日，在上開地點之告訴人乙○
    ○攤位前或其攤位附近，向前來購買豬肉之不特定人指摘、
    傳述「乙○○所賣之豬肉是吃藥、吃飼料長大的，不是真的
    黑豬肉，所以瘦肉才會那麼多」等足以毀損乙○○名譽之事
    ，因認被告涉有刑法第310條第1項誹謗罪嫌云云。
二、按告訴乃論之罪，未經告訴者，應諭知不受理之判決，刑事
    訴訟法第303條第3款定有明文。再依刑法第314條之規定，
    刑法第310條之誹謗罪，須告訴乃論。本件公訴人認被告甲
    ○○涉有刑法第301條第1項誹謗罪嫌，依同法第314條規定
    係屬告訴乃論之罪，須告訴乃論。經告訴人於本院審判中陳
    明所訴被告犯行之日期，均如告訴書狀所述，而告訴狀均未
    就被告於96年7月6日、7月7日之犯行表明提出誹謗罪告訴之
    意，檢察官竟就未經告訴人告訴之誹謗罪提起公訴，認被告
    涉有刑法第310條第1項之誹謗罪，已有未當；乃原審疏未詳
    核全卷，對公訴人起訴之被告是否業經告訴人之合法告訴未
    予究明，即為實體判決予以論罪，自有未合。此部分既未經
    告訴，被告此部分上訴，為有理由，自應予以撤銷改判如主
    文第2項所示為不受理之判決。
三、據上論斷，應依刑事訴訟法第369條第1項前段、第364條、
    第299條第1項前段、第368條、第303條第3款、刑法第41條
    第1項前段、第51條第6款前段，刑法施行法第1條之1，判決
    如主文。
本案經檢察官沈世箴到庭執行職務。
中    華    民    國    98    年    3    月    25    日
                  刑事第八庭    審判長法  官  鄭文肅
                                      法  官  蔡光治
                                      法  官  劉嶽承
以上正本證明與原本無異。
不得上訴。
                                      書記官  魏淑娟
中    華    民    國    98    年    3     月    25    日
附錄：本案論罪科刑法條全文
中華民國刑法第309條
（公然侮辱罪）
公然侮辱人者，處拘役或 3 百元以下罰金。
以強暴犯前項之罪者，處 1 年以下有期徒刑、拘役或 5 百元以
下罰金。
中華民國刑法第310條
（誹謗罪）
意圖散布於眾，而指摘或傳述足以毀損他人名譽之事者，為誹謗
罪，處 1 年以下有期徒刑、拘役或 5 百元以下罰金。
散布文字、圖畫犯前項之罪者，處 2 年以下有期徒刑、拘役或 1
千元以下罰金。
對於所誹謗之事，能證明其為真實者，不罰。但涉於私德而與公
共利益無關者，不在此限。
附表
┌──┬──────┬────────┬─────┬─────────┐
│編號│ 行為時間   │    地點        │ 所犯罪名 │     宣告刑       │
│    │            │                │          │                  │
│    │            │                │          │                  │
├──┼──────┼────────┼─────┼─────────┤
│一  │96年6月28日 │  基隆市○○路仁│  犯誹謗罪│處拘役50日，如易科│
│    │            │  愛市場內乙○○│          │罰金，以新台幣壹仟│
│    │            │  販售豬肉攤位前│          │元折算1日         │
│    │            │                │          │                  │
│    │            │                │          │                  │
├──┼──────┼────────┼─────┼─────────┤
│二  │96年6月30日 │ 同上           │  同上    │      同上        │
│    │            │                │          │                  │
│    │            │                │          │                  │
├──┼──────┼────────┼─────┼─────────┤
│三  │96年9月20日 │ 同上           │  同上    │      同上        │
│    │            │                │          │                  │
│    │            │                │          │                  │
├──┼──────┼────────┼─────┼─────────┤
│四  │96年9月21日 │ 同上           │  同上    │      同上        │
│    │            │                │          │                  │
│    │            │                │          │                  │
├──┼──────┼────────┼─────┼─────────┤
│五  │96年9月22日 │ 同上           │  同上    │      同上        │
│    │            │                │          │                  │
│    │            │                │          │                  │
├──┼──────┼────────┼─────┼─────────┤
│六  │96年9月29日 │ 同上           │  同上    │      同上        │
│    │            │                │          │                  │
│    │            │                │          │                  │
├──┼──────┼────────┼─────┼─────────┤
│七  │96年10月2日 │ 同上           │  同上    │      同上        │
│    │            │                │          │                  │
│    │            │                │          │                  │
├──┼──────┼────────┼─────┼─────────┤
│八  │96年10月13日│ 同上           │  同上    │      同上        │
│    │            │                │          │                  │
└──┴──────┴────────┴─────┴─────────┘


司法院資訊處製作；財團法人民間司法改革基金會備份。
